【裁判字號】    99,裁,3499
【裁判日期】    991223
【裁判案由】    土地增值稅
【裁判全文】
最  高  行  政  法  院  裁  定
                                      99年度裁字第3499號
上  訴  人  姚棋明
被 上訴 人  南投縣政府稅務局
代  表  人  彭貴源
上列當事人間土地增值稅事件，上訴人對於中華民國99年10月7
日臺中高等行政法院99年度訴字第237號判決，提起上訴，本院
裁定如下：
    主  文
上訴駁回。
上訴審訴訟費用由上訴人負擔。
    理  由
一、按對於高等行政法院判決之上訴，非以其違背法令為理由，
    不得為之，行政訴訟法第242條定有明文。依同法第243條第
    1項規定，判決不適用法規或適用不當者，為違背法令；依
    同法第243條第2項規定，判決有該條項所列各款情形之一者
    ，為當然違背法令。又提起上訴，應以上訴狀表明上訴理由
    並應添具關於上訴理由之必要證據，復為同法第244條第1項
    第4款及第2項所明定。是當事人提起上訴，如以原判決有不
    適用法規或適用不當為理由時，其上訴狀應有具體之指摘，
    並揭示該法規之條項或其內容；如以原判決有行政訴訟法第
    243條第2項所列各款情形為理由時，其上訴狀應揭示合於該
    條款之具體事實。上訴狀或理由書如未依上述方法表明，或
    其所表明者顯與上開法條規定之違背法令情形不相合時，即
    難認為已合法表明上訴理由，其上訴自非合法。
二、緣訴外人汪炎墩所有坐落於南投縣草屯鎮○○○段52-1地號
    土地（下稱系爭土地），前經臺灣臺中地方法院民事執行處
    於民國80年10月間以80年執七字第6513號民事執行案件進行
    拍賣，由訴外人洪振中拍定取得系爭土地所有權，該院執行
    處並函請被上訴人核算土地增值稅額，被上訴人按一般稅率
    核算系爭土地增值稅為新臺幣（下同）3,787,325元，並請
    該執行處代為扣繳。迄至99年3月16日，上訴人以汪炎墩債
    權人之身分向被上訴人申請將系爭土地改依行為時農業發展
    條例第27條規定免徵土地增值稅，並依98年1月23日修正後
    稅捐稽徵法第28條第2項之規定，退回溢繳之稅款3,787,325
    元，並加計利息退還法院重新分配。案經被上訴人審查認為
    ，本案已逾30日之申請期限及上訴人以債權人之身分並無請
    求免徵土地增值稅之公法上請求權，遂以99年3月23日投稅
    土字第0990009531號函（下稱原處分）否准所請。上訴人不
    服，循序提起行政訴訟，經原審法院判決駁回後，提起本件
    上訴。
三、上訴意旨雖主張：(一)退還納稅義務人溢繳稅額本為被上訴人
    之義務，債權人有申請之權利、本件為依法申請之案件、無
    欠缺權利保護要件；原判決所為論斷要與法律規定、最高法
    院及學者見解不符，而原判決以上訴人在程序面上，係以行
    政訴訟法第5條第2項規定為基礎，係對法令有所誤解，未正
    確適用法令規定，且未針對上訴人起訴主張為判決，構成判
    決違背法令。(二)就系爭土地拍賣時，被上訴人未正確適用行
    為時農業發展條例第27條、土地稅法第39條之2、平均地權
    條例第45條第1項規定致納稅義務人溢繳稅額，自應依上訴
    人申請履行公法義務作成退還溢繳稅額之行政處分。(三)本件
    依法應行言論辯論，並無行政訴訟法第107條第3項之適用，
    是原判決自有不適用法規及適用不當之判決違背法令。(四)原
    判決誤解「顯無理由」要件，而未論斷上訴人於原審之主張
    ，構成判決違背法令。(五)原判決論斷本件「保護要件有欠缺
    」，係誤解法律，且如上訴人於原審之訴權利保護要件有欠
    缺，應以程序判決駁回其訴，與有無理由無關，且上訴人於
    核稅處分確定後，依行政程序法第34條請求被上訴人履行稅
    捐稽徵法第28條之義務，縱上訴人主張與行政程序法第34條
    及稅捐稽徵法第28條規定之要件不合，亦屬訴有無理由之問
    題，而非欠缺權利保護要件，故原判決顯有判決不適用法規
    或適用法規不當之違背法令。(六)又依司法院釋字第469號解
    釋意旨及財政部93年12月14日台財稅字第0930456294號函，
    上訴人為自己利益申請，被上訴人自有作成適法行政處分之
    義務，原判決認上訴人無權請求，係對法律有誤解。(七)原判
    決為上訴人敗訴之判決，非以上訴人之聲明為基礎，構成判
    決違背法令，亦構成訴外裁判。(八)原判決就「撤銷之訴」未
    論斷，依民事訴訟法第204條但書及行政訴訟法第132條規定
    ，應不得為行政訴訟法第190條規定之終局裁判，然原判決
    竟為終局裁判，構成判決違背法令等語。然原判決已就上訴
    人可否代位訴外人汪炎墩向被上訴人申請免徵系爭土地增值
    稅之公法上權利、上訴人是否因被上訴人否准其申請而受有
    權利或法律上利益之損害等重要爭點，詳述其得心證之理由
    ，並依上訴人起訴狀主張及其聲明，指明上訴人主張本件除
    依行政訴訟法第5條規定之外，另依同法第4條規定起訴，即
    有誤解，且論明：土地稅法第39條之2所保護者為土地轉讓
    相關權利人及義務人之財產權，其延伸配套之土地稅法第55
    條之2在保護土地稅法第39條之2稅捐優惠所擬達到之農地農
    用之公共利益，均與土地轉讓義務人之債權人無涉，前手所
    有人是否免徵土地增值稅，固然在事實上可能或多或少會影
    響其作為債務人之償債能力，但土地稅法第39條之2之規範
    目的實與如本件自稱為債權人之上訴人財產權之保護無關，
    故上訴人並無行政訴訟法第5條第2項所得主張應受保護之權
    利及法律上利益等語。經核前開上訴理由，係重述其在原審
    業經主張而為原判決摒棄不採之陳詞，或係就原審認定事實
    及適用法律之職權行使事項，任加指摘違誤，或係就原審所
    為論斷或駁斥其主張之理由，泛言原判決不適用法規或適用
    不當，而未具體表明原判決究竟有如何合於不適用法規、適
    用不當，或行政訴訟法第243條第2項所列各款之情形，尚難
    認為已對原判決之如何違背法令有具體之指摘。依首揭規定
    及說明，應認其上訴為不合法
四、依行政訴訟法第249條第1項前段、第104條、民事訴訟法第9
    5條、第78條，裁定如主文。
中    華    民    國    99    年    12    月    23    日
                    最高行政法院第六庭
                        審判長法官  藍  獻  林
                              法官  劉  介  中
                              法官  廖  宏  明
                              法官  姜  素  娥
                              法官  林  文  舟

以  上  正  本  證  明  與  原  本  無  異
中    華    民    國    99    年    12    月    24    日
                              書記官  邱  彰  德

司法院資訊處製作；財團法人民間司法改革基金會備份。
